ACORDAO-COMPLETO-2433658

ACÓRDÃO 11331/2020 ATA 36/2020 - SEGUNDA CÂMARA

Vistos, relatados e discutidos estes autos de Tomada de Contas Especial instaurada pelo Fundo Nacional de Saúde - FNS, tendo originalmente como responsáveis a empresa individual Maria Helena do Nascimento Teodoro - Lins (CNPJ 05.441.539/001-8) e a Sra. Maria Helena do Nascimento Teodoro (CPF XXX.354.558-XX) , em razão de irregularidades na gestão dos recursos do Sistema Único de Saúde - SUS no âmbito do Programa Farmácia Popular do Brasil - Aqui Tem Farmácia Popular (PFPB) , no período de 9/12/2011 a 23/8/2012. 
ACORDAM os Ministros do Tribunal de Contas da União, reunidos em sessão da 2ª Câmara, ante as razões expostas pelo Relator, em:
9.1. excluir a empresa individual Maria Helena do Nascimento Teodoro - Lins (CNPJ 05.441.539/001-8) do rol de responsáveis desta Tomada de Contas Especial; 
9.2. com fundamento nos arts. 1º, inciso I, 16, inciso III, alíneas b e c, 19, caput, e 23, inciso III, da Lei 8.443/1992, julgar irregulares as contas da Sra. Maria Helena do Nascimento Teodoro e condená-la ao pagamento das quantias a seguir indicadas, acrescidas da atualização monetária e dos juros de mora, calculados a partir das datas especificadas até a efetiva quitação, fixando-lhe o prazo de 15 (quinze) dias, a contar do recebimento da notificação, para que comprove, perante o Tribunal (art. 214, inciso III, alínea a, do Regimento Interno/TCU) , o recolhimento da dívida ao Fundo Nacional de Saúde, nos termos da legislação em vigor: 
	VALOR ORIGINAL (R$) 
	DATA DA OCORRÊNCIA

	15.382,22
	09/12/2011

	16.342,26
	30/12/2011

	18.151,18
	13/02/2012

	30.392,40
	23/08/2012

9.3. aplicar à Sra. Maria Helena do Nascimento Teodoro a multa prevista nos arts. 19, caput, e 57 da Lei 8.443/1992, no valor de R$ 12.000,00 (doze mil reais) , fixando o prazo de 15 (quinze) dias, a contar da notificação, para que comprove, perante o Tribunal (art. 214, inciso III, alínea a, do Regimento Interno/TCU) , o recolhimento da dívida ao Tesouro Nacional, atualizada monetariamente desde a data do presente Acórdão até a do efetivo recolhimento, se for paga após o vencimento, na forma da legislação em vigor;
9.4. autorizar, caso requerido, nos termos do art. 26 da Lei 8.443/1992, o parcelamento das dívidas em até 36 (trinta e seis) parcelas mensais e sucessivas, sobre as quais incidirão os correspondentes acréscimos legais (débito: atualização monetária e juros; multa: atualização monetária) , esclarecendo à responsável que a falta de pagamento de qualquer parcela importará no vencimento antecipado do saldo devedor (art. 217, § 2º, inciso II, do RI/TCU) , sem prejuízo das demais medidas legais; 
9.5. autorizar, desde logo, a cobrança judicial das dívidas a que se referem os subitens 9.2.e 9.3 deste Acórdão, caso não atendida a notificação, nos termos do art. 28, inciso II, da Lei 8.443/1992;
9.6. remeter cópia deste Acórdão à Procuradoria da República no Estado de São Paulo, com fundamento no § 3º do art. 16 da Lei 8.443/1992 e no § 7º do art. 209 do Regimento Interno/TCU.

Tomada de Contas Especial instaurada em razão da aplicação irregular dos recursos do Sistema Único de Saúde no âmbito do Programa Farmácia Popular do Brasil  Aqui Tem Farmácia Popular.

Segunda Câmara

Fundo Nacional de Saúde - FNS.

3. Responsáveis: Maria Helena do Nascimento Teodoro (XXX.354.558-XX) e Maria Helena do Nascimento Teodoro - Lins (05.441.539/0001-08).

13.1. Ministros presentes: Ana Arraes (Presidente), Augusto Nardes e Raimundo Carreiro.
13.2. Ministro-Substituto convocado: Augusto Sherman Cavalcanti.
13.3. Ministros-Substitutos presentes: Marcos Bemquerer Costa (Relator) e André Luís de Carvalho.

MARCOS BEMQUERER

Trata-se da Tomada de Contas Especial instaurada pelo Fundo Nacional de Saúde - FNS, tendo originalmente como responsáveis a empresa individual Maria Helena do Nascimento Teodoro - Lins (CNPJ 05.441.539/001-8) , cujo nome de fantasia é Drogaria Linense, localizada no município de Lins/SP, e a Sra. Maria Helena do Nascimento Teodoro (CPF XXX.354.558-XX) , em razão de irregularidades na gestão dos recursos do Sistema Único de Saúde - SUS, no período de 9/12/2011 a 23/8/2012, no âmbito do Programa Farmácia Popular do Brasil - Aqui Tem Farmácia Popular (PFPB) . 
2.	A seguir, transcrevo, com os ajustes de forma pertinentes, excerto da instrução elaborada no âmbito da Secex/TCE (peça 35) , em que constam o histórico processual destes autos e a análise do mérito da matéria deste feito: 
"HISTÓRICO	
Programa Farmácia Popular do Brasil
2. O Programa Farmácia Popular do Brasil - PFPB foi criado pela Lei 10.858, de 13/4/2004, e regulamentado pelo Decreto 5.090, de 20/5/2004, com o objetivo de oferecer à população o acesso a medicamentos considerados essenciais, cumprindo, dessa forma, uma das principais diretrizes da Política Nacional de Assistência Farmacêutica.
3. O PFPB inicialmente funcionava por meio de parceria com governos estaduais, prefeituras municipais e instituições públicas, para o atendimento de projetos de implantação e manutenção de unidades próprias, sob responsabilidade da Fundação Oswaldo Cruz (FIOCRUZ) . 
4. Em 2006, por meio da Portaria 491, o Ministério da Saúde - MS expandiu o Programa para utilizar a rede já instalada do comércio varejista de produtos farmacêuticos, o qual recebeu o nome de 'Aqui Tem Farmácia Popular'.  
5. As farmácias e drogarias privadas que aderem ao programa fornecem aos cidadãos, de forma gratuita, medicamentos para o tratamento de hipertensão, diabetes e asma. Além destes, são disponibilizados, com até 90% de desconto, medicamentos para rinite, dislipidemia, doença de Parkinson, osteoporose, glaucoma, anticoncepcionais e fraldas geriátricas. Para cada venda realizada, o MS reembolsa o comerciante de acordo com tabela de referência de preços de medicamentos elaborada e disponibilizada no seu sítio eletrônico: http://portalms.saude.gov.br/acoes-e-programas/farmacia-popular/legislacao.
6. Em 2017, a Comissão Intergestores Tripartite (CIT) decidiu extinguir a rede própria do programa, passando o 'Aqui Tem Farmácia Popular' a ser o único meio de se obter medicamentos no âmbito do PFPB. 
7. A adesão ao programa pelos estabelecimentos da rede privada de comércio farmacêutico faz-se pela entrega de determinados documentos ao Ministério da Saúde, que, após verificar a sua regularidade, autoriza a dispensação de medicamentos subsidiados pelo Programa, fornecendo um login e uma senha de acesso ao sistema eletrônico de autorizações.
8. O cidadão que deseja adquirir medicamentos subsidiados pela União deve dirigir-se a uma farmácia ou drogaria credenciada, portando documento de identificação que contenha o CPF e receita médica. 
9. Com a apresentação dos referidos documentos, o comerciante credenciado deve, no momento da transação, acessar o sistema eletrônico de autorização do Ministério da Saúde e inserir, dentre outros dados, o nome do paciente, o seu número de CPF, o nome do medicamento prescrito, a quantidade prescrita, o CRM do médico e a data de expedição da receita e o código de barras (EAN) do medicamento que será dispensado.
10. Após a inserção dos referidos dados no sistema informatizado, este calcula automaticamente o valor que será pago pelo Fundo Nacional da Saúde e o valor remanescente, que, se existir, deverá ser pago pelo cliente, no momento da compra. O registro das informações acima indicadas no sistema eletrônico e a geração da Autorização para Dispensação do Medicamento - ADM bastam para que, no mês seguinte, os valores das vendas de medicamentos subsidiados pela União sejam depositados na conta da empresa conveniada.
11. A participação no Programa Farmácia Popular do Brasil - PFPB se dá por meio de adesão, de forma que as farmácias e drogarias que pretendem participar devem atender aos critérios previstos nas Portarias que o regulamentam. A participação não constitui uma obrigatoriedade aos estabelecimentos farmacêuticos, mas sim uma manifestação de vontade, com celebração de convênio entre o estabelecimento e o Ministério da Saúde. As normas instituidoras do PFPB são de consulta pública e devem ser cumpridas pelos estabelecimentos que desejem dele participar, devendo, inclusive, atestar estar cientes de todo o conteúdo e exigências previstas, mediante apresentação de requerimento e assinatura de termo de adesão. 
12. Para atestar a veracidade e legalidade das dispensações realizadas é necessário armazenar e manter, por um prazo de 5 (cinco anos) , as notas fiscais de aquisição dos medicamentos e/ou correlatos do Programa junto aos fornecedores, os cupons fiscais de venda, os cupons vinculados assinados pelos clientes e as respectivas receitas médicas.  
13. Sem que sejam apresentadas as notas fiscais que comprovem a aquisição dos medicamentos que foram registrados no sistema como tendo sido dispensados não é possível atestar sua existência e que ele tenha sido de fato entregue ao beneficiário do Programa, o que possibilita a ocorrência da fraude denominada 'venda fantasma', simulação de venda que visa gerar o pagamento indevido pelo Ministério da Saúde. Dessa forma, para comprovar que a venda efetivamente ocorreu, deve-se haver prova da existência prévia, em estoque, dos medicamentos vendidos, não podendo, inclusive, apresentar nota fiscal de aquisição de medicamentos com código de barras (EAN) diferente do informado no momento da venda.
Auditoria do Denasus e Instauração da TCE
14. A presente TCE originou-se de constatações do Departamento Nacional de Auditoria do SUS (Denasus) em auditoria realizada de 6/9/2012 a 31/10/2012 com a finalidade de avaliar a execução do Programa Farmácia Popular do Brasil pela empresária individual Sra. Maria Helena do Nascimento Teodoro, abrangendo o período de 9/12/2011 a 23/8/2012, com foco no cumprimento das normas estabelecidas pela Portaria GM/MS 184/2011, vigente de 3/2/2011 a 14/5/2012, e Portaria GM/MS 971/2012, vigente de 15/5/2012 a 27/1/2016, que dispõem sobre o Programa Farmácia Popular do Brasil.
15. De acordo com o Relatório de Auditoria 12619 do Denasus e seus anexos (peça 2-4) , foram constatadas irregularidades que representavam R$ 80.268,06, em valores históricos. 
16. Foram constatadas, no referido Relatório, as seguintes irregularidades:
16.1. Irregularidade nas dispensações e/ou na documentação comprobatória de dispensações de medicamentos do Programa Farmácia Popular do Brasil, caracterizada por:
não apresentação de cópia do cupom fiscal, vinculado e/ou receitas médicas solicitados, contrariando o disposto nos arts. 25, 26, 27, 43 e 44 da Portaria GM/MS 184/2011, vigente de 3/2/2011 a 14/5/2012; e nos arts. 21, 22, 23, 39 e 40 da Portaria GM/MS 971/2012, vigente de 15/5/2012 a 27/1/2016. Evidência: constatações 231426, 226700, 231471, 231473, 23147 e 231427 (peça 2, p. 7-11) ;
registro de dispensação de medicamentos em nome de funcionários/responsáveis do estabelecimento, sem apresentação de documentação comprobatória, contrariando o disposto nos arts. 25, 26, 27, 43 e 44 da Portaria GM/MS 184/2011, vigente de 3/2/2011 a 14/5/2012; e nos arts. 21, 22, 23, 39 e 40 da Portaria GM/MS 971/2012, vigente de 15/5/2012 a 27/1/2016. Evidência: constatação 231461 (peça 2, p. 18) ;
apresentação de cupom fiscal, vinculado e/ou receitas médicas com irregularidades, contrariando o disposto no art. 44 da Portaria GM/MS 184/2011, vigente de 3/2/2011 a 14/5/2012; e art. 40 da Portaria GM/MS 971/2012, vigente de 15/5/2012 a 27/1/2016. Evidência: constatações 226696, 226698, 231438, 231429, 231431, 231433, 231439, 231442, 231443, 231444, 231446, 231447, 231448, 231451, 231450, 231452, 231453 e 231463 (peça 2, p. 6-18) .
17. O detalhamento do débito apurado pelo Denasus consta da peça 2, p. 20-381. 
18. Diante das constatações o Denasus deu oportunidade de defesa à responsável, em obediência aos princípios constitucionais que asseguram o direito ao contraditório e à ampla defesa, como demonstram as notificações expedidas em 13/11/2012 e 27/12/2012 (peça 6, p. 1-2) . Conforme cita o Relatório de Auditoria 12619, a responsável não apresentou justificativas. 
19. Superada a fase de defesa administrativa, foram emitidas notificações de cobrança pela Secretaria Executiva do FNS à responsável, em ofícios emitidos em 22/1/2014 (peça 6, p. 3) . Constam dos autos os avisos que comprovam o recebimento das comunicações (peça 7 e 9) .
20. Assim, o motivo que levou à instauração da presente Tomada de Contas Especial está materializado por prejuízo causado pela empresária individual Sra. Maria Helena do Nascimento Teodoro ao Programa Farmácia Popular do Brasil, no valor histórico de R$ 80.268,06, no período de 9/12/2011 a 23/8/2012, tendo em vista irregularidades que contrariaram as normas vigentes à época, especialmente a Portaria GM/MS 184/2011, vigente de 3/2/2011 a 14/5/2012, e a Portaria GM/MS 971/2012, vigente de 15/5/2012 a 27/1/2016, frente às constatações apontadas no Relatório de Auditoria 12619 do Denasus (peça 2) e consolidadas na Matriz de Responsabilização acostada pelo órgão instaurador (peça 20) .
21. Com base no Relatório de Auditoria do Denasus e com fundamento na IN/TCU 71/2012, alterada pela IN/TCU 76/2016 e DN/TCU 155/2016, o Fundo Nacional de Saúde autorizou a instauração de Tomada de Contas Especial (peça 1) .
22. O Relatório Completo do Tomador de Contas Especial 241/2018 (peça 21) registra a apuração de fatos, a quantificação do dano, bem como a identificação da responsável, nos termos do art. 2º da IN TCU 71/2012.
23. Registra, ainda, que foi dada oportunidade de defesa à responsável, conforme as notificações relacionadas no item 'V' do relatório do tomador, expedidas visando à regularização das contas e o ressarcimento do dano (peça 21, p. 2-3) . Conforme item 'VI' do mesmo relatório, a responsável não apresentou justificativas após a emissão do Relatório de Auditoria. 
24. O Tomador de Contas Especial, em seu Relatório 241/2018 (peça 21, p. 4) , chegou às mesmas conclusões quanto às irregularidades apuradas pelo Denasus no Relatório de Auditoria 12619 (peça 2) . 
25. Por fim, o tomador de contas concluiu pela responsabilização da empresária individual Sra. Maria Helena do Nascimento Teodoro, quantificando-se o débito no valor de R$ 95.820,41, atualizado em 10/6/2014 (peça 21, p. 1) . A inscrição em conta de responsabilidade, no SIAFI, foi efetuada mediante a Nota de Lançamento de Sistema 2014NL001296, de 10/6/2014 (peça 19) .
26. Uma vez concluída a TCE no âmbito do Fundo Nacional de Saúde, esta foi remetida ao Ministério da Transparência e Controladoria-Geral da União, o qual emitiu o Relatório de Auditoria 2407/2018 (peça 23) , que anui com as conclusões do Relatório de Auditoria 2619 do Denasus (peça 2) e Relatório de Tomada de Contas Especial 241/2018 (peça 21) . 
27. Diante disso, a Secretaria de Controle Interno certificou a irregularidade das contas (peça 24) , acompanhado do parecer do dirigente do órgão de controle interno (peça 25) , tendo o Ministro de Estado da Saúde (...)  registrado o conhecimento das conclusões daquele órgão de controle interno (peça 26) . 
28. Autuada no TCU em 18/3/2020, foi realizada Instrução Preliminar com proposta de citação (peça 28) da Sra. Maria Helena do Nascimento Teodoro (CPF XXX.354.558-XX, e CNPJ 05.441.539/0001-08) , proposta essa que obteve parecer favorável da Subunidade (peça 29) e da Unidade (peça 30) . 
29. As providências inerentes às comunicações processuais foram concluídas com validade da ciência da responsável, conforme resumo adiante (peça 34) :
	Natureza
	Comunicação 
	Data de expedição
	Peça
	Destinatário
	Origem do endereço
	Data da ciência ou motivo da devolução
	Peça da ciência
	Peça da Resposta

	Citação
	Ofício 22078/2020-Secomp-4
	1º/07/2020
	32
	Maria Helena do Nascimento Teodoro
	Receita Federal
	08/07/2020
	33
	Não houve

30. Transcorrido o prazo regimental, a responsável permaneceu silente, devendo ser considerada revel, nos termos do art. 12, §3º, da Lei 8.443/1992.
ANÁLISE DOS PRESSUPOSTOS DE PROCEDIBILIDADE DA IN/TCU 71/2012
Viabilidade do Exercício do Contraditório e Ampla Defesa
31. Verifica-se que não há prejuízo ao contraditório e à ampla defesa, uma vez que não houve o transcurso de mais de dez anos desde o fato gerador sem que tenha havido a notificação dos responsáveis pela autoridade administrativa federal competente (art. 6º, inciso II, c/c art. 19 da IN/TCU 71/2012, modificada pela IN/TCU 76/2016) , pois os recursos transferidos e as despesas impugnadas referem-se aos exercícios de 2011 e 2012, e a responsável foi notificada sobre as irregularidades pela autoridade administrativa competente em 13/11/2012 e 27/12/2012 (peça 6, p. 1-2) , fato também verificado pelo tomador de contas no item 'VI' do Relatório de Tomada de Contas Especial 241/2018 (peça 21) .
Valor de Constituição da TCE
32. Verifica-se, também, que o valor atualizado do débito apurado (sem juros) em 1º/1/2017 é de R$ 111.566,79, portanto superior ao limite mínimo de R$ 100.000,00, na forma estabelecida conforme os arts. 6º, inciso I, e 19 da IN/TCU 71/2012, modificada pela IN/TCU 76/2016.
VERIFICAÇÃO DA EXISTÊNCIA DE OUTROS DÉBITOS
33. Em atenção ao comando contido no item 9.4 do Acórdão 1772/2017-TCU-Plenário, de relatoria do Ministro-Substituto Augusto Sherman Cavalcanti, e em atendimento ao disposto no art. 6º, § 1º, da Instrução Normativa TCU 71/2012, informa-se que não foi constatada a existência de outros débitos imputáveis à responsável arrolada nestes autos em demais processos em tramitação no Tribunal. 
EXAME TÉCNICO
Esgotamento da via administrativa do Ministério da Saúde para ressarcimento do dano
34. Preliminarmente, oportuno consignar que, nos termos do art. 23, § 1º, do Decreto 7.827/2012, que regulamenta a Lei Complementar 141/2012, e item 9.3.5.2 do Acórdão 1072/2017-TCU-Plenário (Relator Min. Bruno Dantas) , foram esgotadas, na via administrativa de controle interno do Ministério da Saúde, as medidas para ressarcimento do dano, conforme notificações à responsável em 22/1/2014 (peça 6, p. 3) .
Caracterização das irregularidades geradoras do dano ao erário
35. Extrai-se da situação sintetizada na seção 'histórico' desta instrução que o tomador de contas identificou como ilícito gerador do dano as seguintes irregularidades, o que teria ocasionado um prejuízo de R$ 80.268,06:
35.1. Irregularidade nas dispensações e/ou na documentação comprobatória de dispensações de medicamentos do Programa Farmácia Popular do Brasil, caracterizada por:
Ocorrência 1: não apresentação de cópia do cupom fiscal, vinculado e/ou receitas médicas solicitados;
Dispositivos violados: arts. 25, 26, 27, 43 e 44 da Portaria GM/MS 184/2011, vigente de 3/2/2011 a 14/5/2012; arts. 21, 22, 23, 39 e 40 da Portaria GM/MS 971/2012, vigente de 15/5/2012 a 27/1/2016;
Responsável: Sra. Maria Helena do Nascimento Teodoro, empresária individual, no período de 9/12/2011 a 23/8/2012;
Condutas: não apresentar as cópias do cupom fiscal, vinculado e/ou receitas médicas solicitados, os quais servem para atestar a legalidade das dispensações realizadas;
Evidência: Constatações 231426, 226700, 231471, 231473, 23147 e 231427 do Relatório de Auditoria 12619 do Denasus (peça 2, p. 7-11) ;
Ocorrência 2: registro de dispensação de medicamentos em nome de funcionários/responsáveis do estabelecimento, sem apresentação de documentação comprobatória;
Dispositivos violados: arts. 25, 26, 27, 43 e 44 da Portaria GM/MS 184/2011, vigente de 3/2/2011 a 14/5/2012; arts. 21, 22, 23, 39 e 40 da Portaria GM/MS 971/2012, vigente de 15/5/2012 a 27/1/2016; 
Responsável: Sra. Maria Helena do Nascimento Teodoro, empresária individual, no período de 9/12/2011 a 23/8/2012; 
Condutas: registrar dispensação de medicamentos em nome de funcionários/responsáveis do estabelecimento e não apresentar documentação comprobatória que atesta a legalidade da transação;
Evidência: Constatação 231461 do Relatório de Auditoria 12619 do Denasus (peça 2, p. 18) ;
Ocorrência 3: apresentação de cupom fiscal, vinculado e/ou receitas médicas com irregularidades;
Dispositivos violados: art. 44 da Portaria GM/MS 184/2011, vigente de 3/2/2011 a 14/5/2012; art. 40 da Portaria GM/MS 971/2012, vigente de 15/5/2012 a 27/1/2016;
Responsável: Sra. Maria Helena do Nascimento Teodoro, empresária individual, no período de 9/12/2011 a 23/8/2012;
Condutas: apresentar cupom fiscal, vinculado e/ou receitas médicas com irregularidades e/ou realizar registro de dispensação de medicamentos de forma divergente ao constante desses documentos;
Evidência: constatações 226696, 226698, 231438, 231429, 231431, 231433, 231439, 231442, 231443, 231444, 231446, 231447, 231448, 231451, 231450, 231452, 231453 e 231463 (peça 2, p. 6-18) .
Responsabilização da Pessoa Física dos Empresários Individuais
36. Nos casos em que o estabelecimento comercial farmacêutico possui a natureza jurídica de empresa individual, o art. 2º do Decreto-Lei 1.706, de 23 de outubro de 1979 esclarece que as empresas individuais se equiparam a pessoa jurídica apenas para fins fiscais. Dessa forma, por não ser efetivamente uma pessoa jurídica, responde apenas a pessoa física do empresário individual.
37. Nesse sentido se manifestou o Ministro Vital do Rego no voto condutor do Acórdão 4508/2020-TCU-Primeira Câmara:
'19. Não há dúvidas, na jurisprudência desta Corte de Contas, que a empresa individual não tem personalidade diversa e separada do titular, constituindo-se como única pessoa com único patrimônio, tanto assim que é desnecessária a desconsideração da personalidade jurídica para a condenação de responsável empresário individual. Nesse sentido, os Acórdão 2386/2020-TCU-Primeira Câmara (relator Ministro-Substituto Augusto Sherman Cavalcanti) , 4.476/2019-TCU-2ª Câmara (relator Ministro-Substituto Marcos Bemquerer Costa, 8.698/2019-TCU-2ª Câmara (relator Ministro Aroldo Cedraz) , 3.201/2018-TCU-2ª Câmara (relator Ministro Aroldo Cedraz) , 10.922/2016-TCU-2ª Câmara (relator Ministro-Substituto André Luís de Carvalho) , 4.784/2014-TCU1ª Câmara (relator Ministro Benjamin Zymler) e 2.737/2013- TCU-Plenário (relator Ministro José Jorge) , 1.563/2012TCU-Plenário (relator Ministro-Substituto Marcos Bemquerer Costa) , dentre outros. 
38. Esse mesmo entendimento é espelhado na doutrina e jurisprudência pátrias, onde o empresário individual, conquanto esteja inscrito no Cadastro Nacional de Pessoas Jurídicas, não é considerado pessoa jurídica, pois equivale a um comerciante exercendo atos de comércio individualmente. Nesse decisum, ao acatar sugestão do representante do Ministério Público, o relator, ao tempo que destacou que o responsável é a pessoa física, adotou posicionamento no sentido de que todas as referências ao empresário individual no processo trarão o seu CPF e o seu CNPJ.
39. O caso concreto tratado nesta TCE envolve a empresária individual Sra. Maria Helena do Nascimento Teodoro (CPF XXX.354.558-XX, CNPJ 05.441.539/0001-08) .
40. Considerando os ilícitos acima identificados, a imputação de responsabilidade atende aos pressupostos estabelecidos na jurisprudência desta Corte de Contas. Com efeito, há elementos para individualizar as condutas, o nexo de causalidade entre estas e as irregularidades geradoras do dano, bem como está caracterizada a atuação, no mínimo culposa, da responsável, conforme resumido na matriz de responsabilização anexa a esta instrução e demonstrado na descrição das ocorrências listadas no tópico retro 'Caracterização das Irregularidades Geradoras do Dano ao Erário'.
41. Encontram-se, dessa forma, elementos probatórios nos autos que autorizam a responsabilização da Sra. Maria Helena do Nascimento Teodoro, na condição de empresária individual.  
42. Na seara do Direito Financeiro, é cediço que cabe ao responsável demonstrar, por meio da documentação exigida nos normativos do PFPB, a boa e regular aplicação dos recursos públicos federais geridos no âmbito do referido programa, ainda que tais recursos financeiros lhes tenham sido repassados posteriormente à dispensação dos medicamentos, pois fora feito com base nas informações prestadas pelo estabelecimento comercial farmacêutico à luz das exigências previamente estabelecidas e aceitas pelo ente privado. 
43. Cabia à responsável comprovar, por meio de documentos hábeis (notas fiscais de entrada, receitas médicas, cupons vinculados, cupons fiscais etc) , que as dispensações de medicamentos respeitaram os normativos do programa.
Citações
44. Em cumprimento ao Despacho do Secretário da Secex-TCE (peça 30) , foi promovida a citação da responsável por meio do ofício:
	Natureza
	Comunicação 
	Data de expedição
	Peça
	Destinatário
	Origem do endereço
	Data da ciência ou motivo da devolução
	Peça da ciência
	Peça da Resposta

	Citação
	Ofício 22078/2020-Secomp-4
	1º/07/2020
	32
	Maria Helena do Nascimento Teodoro
	Receita Federal
	08/07/2020
	33
	Não houve

Da validade das notificações:
45. Preliminarmente, cumpre tecer breves considerações sobre a forma como são realizadas as comunicações processuais no TCU. A esse respeito, destacam-se o art. 179 do Regimento Interno do TCU (Resolução 155, de 4/12/2002) e os arts. 3º e 4º, inciso III, § 1º, da Resolução/TCU 170, de 30 de junho de 2004, in verbis:
'Art. 179. A citação, a audiência ou a notificação, bem como a comunicação de diligência, farse-ão:
I - mediante ciência da parte, efetivada por servidor designado, por meio eletrônico, fac-símile, telegrama ou qualquer outra forma, desde que fique confirmada inequivocamente a entrega da comunicação ao destinatário;
II - mediante carta registrada, com aviso de recebimento que comprove a entrega no endereço do destinatário;
III - por edital publicado no Diário Oficial da União, quando o seu destinatário não for localizado;' (Regimento Inteno/TCU) 
'Art. 3º As comunicações serão dirigidas ao responsável, ou ao interessado, ou ao dirigente de órgão ou entidade, ou ao representante legal ou ao procurador constituído nos autos, com poderes expressos no mandato para esse fim, por meio de:
I - correio eletrônico, fac-símile ou telegrama;
II - servidor designado;
III - carta registrada, com aviso de recebimento;
IV - edital publicado no Diário Oficial da União, quando o seu destinatário não for localizado, nas hipóteses em que seja necessário o exercício de defesa.
Art. 4º. Consideram-se entregues as comunicações:
I - efetivadas conforme disposto nos incisos I e II do artigo anterior, mediante confirmação da ciência do destinatário;
II - realizadas na forma prevista no inciso III do artigo anterior, com o retorno do aviso de recebimento, entregue comprovadamente no endereço do destinatário;
III - na data de publicação do edital no Diário Oficial da União, quando realizadas na forma prevista no inciso IV do artigo anterior.
§ 1º O endereço do destinatário deverá ser previamente confirmado mediante consulta aos sistemas disponíveis ao Tribunal ou a outros meios de informação, a qual deverá ser juntada ao respectivo processo. (Resolução/TCU 170/2004) .
46. Bem se vê, portanto, que a validade da citação via postal não depende de que o aviso de recebimento seja assinado pelo próprio destinatário da comunicação, o que dispensa, no caso em tela, a entrega do Aviso de Recebimento - AR em 'mãos próprias'. A exigência da norma é no sentido de o Tribunal verificar se a correspondência foi entregue no endereço correto, residindo aqui a necessidade de certeza inequívoca. 
47. Não é outra a orientação da jurisprudência do TCU, conforme se verifica dos julgados a seguir transcritos:
'São válidas as comunicações processuais entregues, mediante carta registrada, no endereço correto do responsável, não havendo necessidade de que o recebimento seja feito por ele próprio.' (Acórdão 3648/2013-TCU-Segunda Câmara, Relator Ministro José Jorge) ;
'É prescindível a entrega pessoal das comunicações pelo TCU, razão pela qual não há necessidade de que o aviso de recebimento seja assinado pelo próprio destinatário. Entregandose a correspondência no endereço correto do destinatário, presume-se o recebimento da citação.' (Acórdão 1019/2008-TCU-Plenário, Relator Ministro Benjamin Zymler) ;
'As comunicações do TCU, inclusive as citações, deverão ser realizadas mediante Aviso de Recebimento - AR, via Empresa Brasileira de Correios e Telégrafos, bastando para sua validade que se demonstre que a correspondência foi entregue no endereço correto.' (Acórdão 1526/2007-TCU-Plenário, Relator Ministro Aroldo Cedraz) .
48. A validade do critério de comunicação processual do TCU foi referendada pelo Supremo Tribunal Federal, nos termos do julgamento do MS-AgR 25.816/DF, por meio do qual se afirmou a desnecessidade da ciência pessoal do interessado, entendendo-se suficiente a comprovação da entrega do AR no endereço do destinatário:
'Ementa: agravo regimental. Mandado de segurança. Desnecessidade de intimação pessoal das decisões do Tribunal de Contas da União. Art. 179 do Regimento Interno do TCU. Intimação do ato impugnado por carta registrada, iniciado o prazo do art. 18 da Lei n. 1.533/51 da data constante do aviso de recebimento. Decadência reconhecida. Agravo improvido.
O envio de carta registrada com aviso de recebimento está expressamente enumerado entre os meios de comunicação de que dispõe o Tribunal de Contas da União para proceder às suas intimações.
O inciso II do art. 179 do Regimento Interno do TCU é claro ao exigir apenas a comprovação da entrega no endereço do destinatário, bastando o aviso de recebimento simples.' 
Da revelia da responsável
49. No caso vertente, a citação da responsável se deu em endereços provenientes da base de CPFs da Receita Federal, em sistema custodiado pelo TCU. A entrega dos ofícios citatórios nesses endereços ficou comprovada.
50. Transcorrido o prazo regimental fixado e mantendo-se inertes a aludida responsável, impõe-se que seja considerada revel, dando-se prosseguimento ao processo, de acordo com o art. 12, § 3º, da Lei 8.443/1992.
51. Nos processos do TCU, a revelia não leva à presunção de que seriam verdadeiras todas as imputações levantadas contra os responsáveis, diferentemente do que ocorre no processo civil, em que a revelia do réu opera a presunção da verdade dos fatos narrados pelo autor (Acórdão 1009/2018-TCU-Plenário, Relator Ministro Bruno Dantas; 2369/2013 - TCU - Plenário, Relator Ministro Benjamin Zymler; e 2449/2013 - TCU - Plenário, Relator Ministro Benjamin Zymler) . Dessa forma, a avaliação da responsabilidade do agente não pode prescindir da prova existente no processo ou para ele carreada. 
52. Ao não apresentar sua defesa, a responsável deixou de produzir prova da regular aplicação dos recursos sob sua responsabilidade, em afronta às normas que impõem aos gestores públicos a obrigação legal de, sempre que demandados pelos órgãos de controle, apresentar os documentos que demonstrem a correta utilização das verbas públicas, a exemplo do contido no art. 93 do Decreto-Lei 200/1967: 'Quem quer que utilize dinheiros públicos terá de justificar seu bom e regular emprego na conformidade das leis, regulamentos e normas emanadas das autoridades administrativas competentes.' 
53. Mesmo as alegações de defesa não sendo apresentadas, considerando o princípio da verdade real que rege esta Corte, procurou-se buscar, em manifestações da responsável na fase interna desta Tomada de Contas Especial, se havia algum argumento que pudesse ser aproveitado a seu favor. A responsável, no entanto, também permaneceu silente na fase interna.
54. Em se tratando de processo em que a parte interessada não se manifestou acerca das irregularidades imputadas, não há elementos para que se possa efetivamente aferir e reconhecer a ocorrência de boa-fé na conduta da responsável, podendo este Tribunal, desde logo, proferir o julgamento de mérito pela irregularidade das contas, conforme os termos dos §§ 2º e 6º do art. 202 do Regimento Interno do TCU. (Acórdão 2064/2011-TCU-Primeira Câmara (Relator Ministro Ubiratan Aguiar) , 6.182/2011 - TCU - 1ª Câmara (Relator Ministro-Substituto Weder de Oliveira) , 4.072/2010 - TCU - 1ª Câmara (Relator Ministro Valmir Campelo) , 1.189/2009 - TCU - 1ª Câmara (Relator Ministro-Substituto Marcos Bemquerer Costa) , 731/2008 - TCU - Plenário (Relator Ministro Aroldo Cedraz) .
55. Dessa forma, a Sra. Maria Helena do Nascimento Teodoro (CPF XXX.354.558-XX, CNPJ 05.441.539/0001-08) , deve ser considerada revel, nos termos do art. 12, §3º, da Lei 8.443/1992, cabendo julgar-lhes as contas irregulares, condená-la ao pagamento do débito apurado e aplicar-lhe a multa prevista no art. 57 da Lei 8.443/1992.
Culpabilidade
56. No âmbito do TCU, é considerado de boa-fé o responsável que, embora tenha concorrido para o dano ao erário ou outra irregularidade, seguiu as normas pertinentes, os preceitos e os princípios do direito. A análise, portanto, é feita sob o ponto de vista objetivo, sem que seja necessária a comprovação de má-fé (dolo) , mas apenas da ausência de boa-fé objetiva (Acórdão 7936/2018-TCU-Segunda Câmara, relator Ministro-Substituto Augusto Sherman Cavalcanti) .
57. Dessa forma, não é possível atestar a boa-fé da responsável, já que o dano decorreu justamente do descumprimento das normas e princípios do Programa Farmácia Popular do Brasil - PFPB. É possível afirmar que a responsável tinha consciência da ilicitude dos atos, haja vista ter assinado termo de adesão no qual requer a habilitação nas condições estabelecidas pela Portaria que rege o Programa, da qual declarou expressamente estar ciente de todo o conteúdo e exigências, as quais aceitou e se comprometeu a cumprir.
Verificação do Prazo de Prescrição da Pretensão Punitiva
58. Observa-se não ter ocorrido a prescrição da pretensão punitiva por parte do TCU que, nos termos do entendimento firmado no Acórdão 1441/2016 - TCU - Plenário (Relator Ministro Benjamin Zymler e Redator Ministro Walton Alencar Rodrigues) , subordina-se ao prazo geral de prescrição indicado no art. 205 do Código Civil, qual seja, dez anos contados a partir da data de ocorrência da irregularidade sancionada, nos termos do art. 189 do Código Civil. As irregularidades discutidas nesta TCE ocorreram nos exercícios de 2011 e 2012, bem como houve interrupção do prazo prescricional, em 29/4/2020, em função do ato que determinou a citação (peça 30) , portanto há menos de 10 anos, não restando caracterizada a prescrição da pretensão punitiva.
CONCLUSÃO
59. Em face da análise promovida na seção 'Exame Técnico', verifica-se que a Sra. Maria Helena do Nascimento Teodoro não logrou comprovar a boa e regular aplicação dos recursos e, instada a se manifestar, optou pelo silêncio, configurando a revelia, nos termos do §3º, do art. 12, da Lei 8.443/1992. Ademais, inexistem nos autos elementos que demonstrem a boa-fé da responsável ou a ocorrência de outras excludentes de culpabilidade.
60. Vale ressaltar que a jurisprudência pacífica nesta Corte é no sentido da imprescritibilidade das ações de ressarcimento ao erário (Súmula TCU 282) . Dessa forma, identificado dano ao erário, devese instaurar e julgar o processo de tomada de contas especial para responsabilizar seus agentes causadores, respeitando o direito ao contraditório e à ampla defesa, independentemente de quando ocorreram os atos impugnados.
61. Verifica-se também que não houve a prescrição da pretensão punitiva, conforme análise já realizada.
62. Tendo em vista que não constam dos autos elementos que permitam reconhecer a boa-fé da responsável, sugere-se que as suas contas sejam julgadas irregulares, nos termos do art. 202, § 6º, do Regimento Interno do TCU, com a imputação do débito atualizado monetariamente e acrescido de juros de mora, nos termos do art. 202, §1º do Regimento Interno do TCU, descontado o valor eventualmente recolhido, com a aplicação da multa prevista no art. 57 da Lei 8.443/1992.
PROPOSTA DE ENCAMINHAMENTO
63. Diante do exposto, submetem-se os autos à consideração superior, propondo:
a) considerar revel, para todos os efeitos, a Sra. Maria Helena do Nascimento Teodoro (CPF XXX.354.558-XX, CNPJ 05.441.539/0001-08) , na condição de empresária individual, dando-se prosseguimento ao processo, nos termos do art. 12, § 3º, da Lei 8.443/1992 c/c o art. 202, § 8º, do Regimento Interno/TCU;
b) com fundamento nos arts. 1º, inciso I, 16, inciso III, alíneas 'b' e 'c' da Lei 8.443/1992 c/c os arts. 19 e 23, inciso III, da mesma Lei, e com arts. 1º, inciso I, 209, inciso II e III, 210 e 214, inciso III, do Regimento Interno/TCU, que sejam julgadas irregulares as contas da Sra. Maria Helena do Nascimento Teodoro (CPF XXX.354.558-XX, CNPJ 05.441.539/0001-08) , na condição de empresária individual, e condená-la ao pagamento das quantias a seguir especificadas, com a fixação do prazo de quinze dias, a contar das notificações, para comprovar, perante o Tribunal (art. 214, inciso III, alínea 'a', do Regimento Interno/TCU) , o recolhimento das dívidas aos cofres do Fundo Nacional de Saúde, atualizadas monetariamente e acrescidas dos juros de mora, calculados a partir das datas discriminadas, até a data dos recolhimentos, na forma prevista na legislação em vigor, abatendo-se, na oportunidade, os valores já ressarcidos:
	DATA DA OCORRÊNCIA
	VALOR ORIGINAL
 (R$) 
	D/C

	09/12/2011
	15.382,22
	D

	30/12/2011
	16.342,26
	D

	13/02/2012
	18.151,18
	D

	23/08/2012
	30.392,40
	D

c) aplicar à Sra. Maria Helena do Nascimento Teodoro (CPF XXX.354.558-XX) a multa prevista no art. 57 da Lei 8.443/1992 c/c o art. 267 do Regimento Interno/TCU, com a fixação do prazo de quinze dias, a contar da notificação, para comprovar, perante o Tribunal (art. 214, inciso III, alínea 'a', do Regimento Interno/TCU) , o recolhimento das dívidas aos cofres do Tesouro Nacional, atualizadas monetariamente desde a data do acórdão até a dos efetivos recolhimentos, se forem pagas após o vencimento, na forma da legislação em vigor;
d) autorizar, desde logo, com base no art. 28, inciso II, da Lei 8.443/1992, a cobrança judicial das dívidas, caso não atendida a notificação;
e) autorizar, desde logo, com fundamento no art. 26 da Lei 8.443/1992 c/c o art. 217 do Regimento Interno/TCU, caso seja do interesse da responsável, o parcelamento das dívidas em até 36 parcelas, incidindo, sobre cada uma, os encargos legais devidos, sem prejuízo de alertá-la de que, caso opte por essa forma de pagamento, a falta de comprovação do recolhimento de qualquer parcela implicará o vencimento antecipado do saldo devedor, de acordo com os arts. 26, parágrafo único, e 59, da Lei 8.443/1992 c/c o art. 217, § 2º, do Regimento Interno/TCU;
f) encaminhar cópia da deliberação ao Procurador-Chefe da Procuradoria da República em São Paulo, nos termos do § 3º do art. 16 da Lei 8.443/1992 c/c o § 7º do art. 209 do Regimento Interno/TCU, para adoção das medidas cabíveis; e comunicar-lhe que o relatório e o voto que a fundamentarem poderão ser acessados por meio do endereço eletrônico www.tcu.gov.br/acordaos e que, caso haja interesse, o Tribunal pode enviar-lhe cópia desses documentos sem qualquer custo."   
3.	O Ministério Público junto ao TCU, representado pela Procuradora-Geral Cristina Machado Costa e Silva, manifesta-se de acordo com o encaminhamento oferecido pela SecexTCE (peça 38) . 
	É o Relatório.

não há.

Procuradora-Geral Cristina Machado da Costa e Silva.

TOMADA DE CONTAS ESPECIAL. RECURSOS PÚBLICOS DO FUNDO NACIONAL DE SAÚDE. PROGRAMA FARMÁCIA POPULAR DO BRASIL. IRREGULARIDADES NA EXECUÇÃO DO ALUDIDO PROGRAMA. CITAÇÃO DA RESPONSÁVEL. REVELIA. ÔNUS DO GESTOR DE COMPROVAR O CORRETO EMPREGO DOS RECURSOS PÚBLICOS. CONTAS IRREGULARES, COM DÉBITO E MULTA. 1. O ônus de comprovar a regular aplicação da integralidade dos recursos públicos compete à responsável, por meio de documentação consistente, a demonstrar cabalmente os gastos efetuados na execução das ações do programa federal indicado. 2. Julgam-se irregulares as contas da responsável, condenando-a ao pagamento do débito e da multa pertinente, quando não comprovada a regularidade na aplicação dos recursos públicos no objeto pactuado.

TOMADA DE CONTAS ESPECIAL (TCE)

Secretaria de Controle Externo de Tomada de Contas Especial - SecexTCE.

Trago à apreciação deste Colegiado Tomada de Contas Especial instaurada pelo Fundo Nacional de Saúde - FNS, tendo como responsáveis a empresa individual Maria Helena do Nascimento Teodoro - Lins (CNPJ 05.441.539/0001-8) , cujo nome de fantasia é Drogaria Linense, localizada no município de Lins/SP, e a Sra. Maria Helena do Nascimento Teodoro (CPF 070.354.558-25) , em razão de irregularidades na gestão dos recursos do Sistema Único de Saúde - SUS no âmbito do Programa Farmácia Popular do Brasil - Aqui Tem Farmácia Popular (PFPB) , ocasionando prejuízo ao FNS de R$ 80.268,06, em valores históricos.  
2.	As irregularidades objeto deste processo foram constatadas pelo Departamento Nacional de Auditoria do Sistema Único de Saúde - Denasus em fiscalização realizada, nos dias de 6/9 a 31/10/2012, na empresa individual Maria Helena do Nascimento Teodoro - Lins (CNPJ 05.441.539/0001-8) . Essa auditoria abrangeu o período de 9/12/2011 a 23/8/2012 e teve como objetivo averiguar o cumprimento das normas estabelecidas pelas Portarias GM/MS 184/2011 e 971/2012, as quais dispõem sobre o PFPB - Aqui Tem Farmácia Popular.
3.	O Denasus apontou as seguintes falhas nas dispensações e/ou na documentação comprobatória de dispensações de medicamentos do PFPB (peça 2) :
	3.1. não apresentação de cópia do cupom fiscal vinculado e/ou das receitas médicas solicitadas, contrariando o disposto nos arts. 25, 26, 27, 43 e 44 da Portaria GM/MS 184/2011, vigente de 3/2/2011 a 14/5/2012; e nos arts. 21, 22, 23, 39 e 40 da Portaria GM/MS 971/2012, vigente de 15/5/2012 a 27/1/2016;
	3.2. registro de dispensação de medicamentos em nome de funcionários/responsáveis do estabelecimento, sem apresentação de documentação comprobatória, em ofensa aos arts. 25, 26, 27, 43 e 44 da Portaria GM/MS 184/2011, vigente de 3/2/2011 a 14/5/2012; e aos arts. 21, 22, 23, 39 e 40 da Portaria GM/MS 971/2012, vigente de 15/5/2012 a 27/1/2016; 
	3.3. apresentação de cupom fiscal vinculado e/ou de receitas médicas com irregularidades, em descumprimento do art. 44 da Portaria GM/MS 184/2011, vigente de 3/2/2011 a 14/5/2012; e do art. 40 da Portaria GM/MS 971/2012, vigente de 15/5/2012 a 27/1/2016. 
4.	Em face das ocorrências indicadas pelo Denasus, o Fundo Nacional de Saúde instaurou a presente Tomada de Contas Especial, quantificando o débito em R$ 80.268,06 e imputando-o solidariamente à Sra. Maria Helena do Nascimento Teodoro e à firma individual Maria Helena do Nascimento Teodoro - Lins (peça 21) . 
5.	No âmbito deste Tribunal, a Secretaria de Controle Externo de Tomada de Contas Especial - Secex/TCE, considerando que a pessoa física do empresário individual responde com seu próprio patrimônio pelos danos causados em decorrência da atividade empresarial desempenhada, promoveu a citação da Sra. Maria Helena do Nascimento Teodoro (CPF 070.354.558-25) , para que apresentasse alegações de defesa sobre as irregularidades nas dispensações e/ou na documentação comprobatória de dispensações de medicamentos no âmbito do Programa Farmácia Popular do Brasil, as quais estão detalhadas na instrução da peça 28, e/ou recolhesse o valor do débito apurado ao Fundo Nacional de Saúde, com os acréscimos legais pertinentes (peças 32 e 33) . 
6.	Devidamente notificada da citação (peça 33) , a responsável deixou transcorrer o prazo regimental sem apresentar alegações defesa e sem recolher o total do débito calculado. O não atendimento à citação conduz à revelia da responsável para todos os efeitos e autoriza o prosseguimento do processo, a teor da disposição do art. 12, § 3º, da Lei 8.443/1992.
7.	Assim, no mérito, a unidade técnica, diante das irregularidades constatadas pelo Denasus, propôs, no essencial, ao Tribunal: i) julgar irregulares as contas da Sra. Maria Helena do Nascimento Teodoro, com base nas alíneas b e c do inciso III do art. 16 da Lei 8.443/1992, e condená-la ao pagamento do débito original de R$ 80.268,06, acrescidos dos encargos legais pertinentes; ii) aplicar-lhe a multa proporcional ao dano causado ao erário; iii) autorizar, se vier a ser requerido, o parcelamento das dívidas, nos moldes do art. 26 da Lei 8.443/1992 e no art. 217 do Regimento Interno/TCU; e iv) remeter cópia do Acórdão que sobrevier ao Ministério Público da União. 
8.	O Parquet especializado, em parecer da lavra da Procuradora-Geral Cristina Machado Costa e Silva, anuiu à proposta da Secex/TCE. 
ii
9.	A modalidade Aqui Tem Farmácia Popular do PFPB tem natureza convenial, conforme dispõe a Portaria GM/MS 184/2011 e normas que a sucederam, como a Portaria GM/MS 971/2012, a Portaria GM/MS 111/2016 e a Portaria de Consolidação GM/MS 5/2017. 
10.	Nos termos do art. 10 da Portaria GM/MS 971/2012, podem participar do PFPB - Aqui Tem Farmácia Popular as farmácias e drogarias que atenderem aos critérios: requerimento e termo de adesão assinados pelo representante legal da empresa; ficha cadastral preenchida; inscrição no Cadastro Nacional de Pessoas Jurídicas - CNPJ; registro na junta comercial; autorização para funcionamento emitida pela Anvisa - Agência Nacional de Vigilância Sanitária; situação de regularidade com a Previdência Social; farmacêutico responsável técnico com Certificado de Regularidade Técnica válido e emitido pelo Conselho Regional de Farmácia; dispor de equipamento eletrônico habilitado a emitir cupom fiscal e vinculado para o processamento das operações eletrônicas do Programa; dispor de sistema de gerenciamento eletrônico capaz de realizar requisições eletrônicas, por meio de interface web; e pessoal treinado para atuar no PFPB, de acordo com as normas e procedimentos estabelecidos.
11.	Portanto, ao assinar o termo de adesão, a pessoa jurídica participante do PFPB - Aqui Tem Farmácia Popular assume a responsabilidade de bem executar o programa, podendo os seus sócios serem arrolados também como responsáveis solidários. Eis excerto do voto condutor do Acórdão 2457/2019-TCU-Primeira Câmara (rel. Min. Vital do Rêgo) sobre a matéria:
"16. Acerca da responsabilização solidária da pessoa jurídica com a pessoa física de seus sócios administradores, esta Corte já se posicionou por conferir o caráter convenial às avenças firmadas com farmácias e drogarias privadas pelo Programa Farmácia Popular do Brasil, o que corrobora o encaminhamento proposto, conforme trecho do voto que integrou o Acórdão 5259/2018-TCU-Primeira Câmara, a seguir transcrito:
'Com relação à matéria de fato, como bem ressaltou o MPTCU, a norma que instituiu o PFPB (art. 2º, inciso II, da Portaria 184/2011, sucedido pelo art. 2º, inciso II, Portaria 111/2016) atribuiu ao programa, expressamente, a natureza de convênio, por meio do qual é outorgado ao particular (farmácia ou drogaria integrante da rede privada) a gestão de recursos públicos.
Assim, ao assumir voluntariamente o múnus público de gestão de recursos do PFPB, o particular se submete à obrigação de prestar contas, conforme disposto no artigo 70, parágrafo único, da Constituição, e, eventual responsabilização em caso mau uso dos recursos geridos, consoante dispõe o artigo 71, inciso II, da CF/1988.'"
12.	No presente caso, conquanto o Fundo Nacional de Saúde tenha arrolado como responsáveis a empresa individual Maria Helena do Nascimento Teodoro - Lins solidariamente com a Sra. Maria Helena do Nascimento Teodoro, a unidade técnica promoveu a citação somente da Sra. Maria Helena do Nascimento Teodoro (peça 32) , haja vista que, no caso de empresa individual, é a pessoa física quem responde com seu patrimônio pelos danos resultantes da sua atividade empresarial.
13.	Nesse sentido, relacionam-se os seguintes enunciados coletados da Jurisprudência Sistematizada do TCU: 
"Os empresários individuais respondem com seus bens particulares pelas dívidas decorrentes da atividade empresarial, integral e solidariamente, pois a empresa individual não tem personalidade diversa e separada de seu titular, constituindo uma única pessoa e um único patrimônio." (Acórdão 1563/2012-TCU-Plenário, rel. Min. Subst. Marcos Bemquerer Costa) .
 "No caso de firma individual ou empresário individual, os bens particulares respondem integral e solidariamente pelas dívidas decorrentes da atividade empresarial, já que o empresário individual atua em nome próprio. Nas empresas individuais, não se faz distinção entre o patrimônio da empresa e o da pessoa física do sócio único." (Acórdão 4784/2014-TCU-Primeira Câmara, rel. Min. Benjamin Zymler) .
 "Não há necessidade de se promover a desconsideração da personalidade jurídica para a condenação de responsável empresário individual, uma vez que a empresa individual não tem personalidade diversa e separada do titular, constituindo-se como única pessoa com único patrimônio." (Acórdão 3201/2018-TCU-Segunda Câmara, rel. Min. Aroldo Cedraz) . 
14.	Ademais, consta do sistema CNPJ da Secretaria da Receita Federal do Brasil que o número do cadastro da pessoa jurídica Maria Helena do Nascimento Teodoro - Lins (05.441.539/0001-08) está em "situação cadastral baixada" desde 19/05/2015, o que significa dizer que, nessa situação, referida empresa individual não está autorizada pela legislação tributária a emitir nota fiscal, não podendo, via de consequência, atuar no mercado. 
15.	Portanto, tendo em vista que a firma individual Maria Helena do Nascimento Teodoro - Lins (05.441.539/0001-08) não foi citada nestes autos, e, considerando que é a pessoa física, Sra. Maria Helena do Nascimento Teodoro, quem responderá pelo débito ora apurado, cabe excluir a aludida pessoa jurídica da presente relação processual, pois sua responsabilidade fora fixada pelo órgão que instaurou esta Tomada de Contas Especial. 
iii
16.	No mérito, acolho, desde logo, os pareceres uniformes da Secex/TCE e do Ministério Público junto ao TCU, no sentido da irregularidade das contas da Sra. Maria Helena do Nascimento Teodoro, porquanto lastreados em sólido conjunto probatório constante destes autos. 
17.	As irregularidades constatadas pelo Denasus estão bem descritas e evidenciadas no Relatório de Auditoria 12.169 (peça 2) , e, diante da revelia da Sra. Maria Helena do Nascimento Teodoro, não há justificativas nem provas por ela apresentadas para elidir as falhas e/ou para afastar a sua responsabilidade.
18.	Nesse contexto, verifica-se que a responsável, atuando como empresária individual, executou as ações do Programa Farmácia Popular do Brasil em desacordo com as normas estabelecidas pelo Ministério da Saúde, às quais havia se comprometido a cumprir, mediante o termo de adesão firmado, comentado alhures.
19.	Assim e considerando que, na condição de participante do PFPB - Aqui Tem Farmácia Popular Público, a responsável tem o ônus de demonstrar a boa e regular aplicação dos recursos federais recebidos, a teor das disposições dos arts. 70, parágrafo único, da Constituição Federal, 93 do Decreto-lei 200/1967 e 66 do Decreto 93.872/1986, entendo, na linha do parecer da unidade técnica e da manifestação do Ministério Público junto ao TCU, que as contas da Sra. Maria Helena do Nascimento Teodoro devem ser julgadas irregulares, com base no art. 16, inciso III, alíneas b e c, da Lei 8.443/1992, imputando-se-lhe o débito apurado, na forma indicada.
20. 	Cumpre, ademais, diante da gravidade dos fatos narrados e da reprovabilidade da conduta da responsável, impor-lhe a sanção pecuniária insculpida no art. 57 da Lei 8.443/1992.
21.	Cabe destacar, no que tange à prescrição da pretensão punitiva, que não há óbice ao sancionamento acima mencionado, eis que os fatos ensejadores do dano ocorreram entre os anos de 2011 e 2012 e o despacho ordinatório da citação é datado de 29/04/2020 (peça 30) , estando dentro, portanto, do prazo decenal de que tratou o Acórdão 1441/2016-TCU-Plenário (relator Ministro Benjamin Zymler, redator Ministro Walton Alencar Rodrigues) .   
	Ante o exposto, manifesto-me por que seja adotado o Acórdão que ora submeto a este Colegiado. 
T.C.U., Sala das Sessões, em 13 de outubro de 2020.
MARCOS BEMQUERER COSTA
Relator